臺灣新竹地方法院刑事判決　　　　　　　　　　　　　　九十一年度訴字第九五號
　　公　訴　人　臺灣新竹地方法院檢察署檢察官
　　被　　　告　子○○
　　　　　　　　辛○○
　　　　　　　　丑○○
　　　　　　　　庚○○
　　　　　　　　寅○○
　　　　　　　　壬○○
　　　　　　　　己○○
　　　　　　　　丁○○
　　　　　　　　丙○○
　　　　　　　　癸○○
　　　　　　　　戊○○
　　　　　　　　乙○○
　　　　　　　　甲○○
　　右十三人共同
　　選任辯護人　洪大明律師
　　　　　　　　黃莉玲律師
右列被告因違反選舉罷免法案件，經檢察官提起公訴（九十年度選偵字第一八號），
本院判決如左：
    主  文
子○○、辛○○、丑○○、庚○○、寅○○、壬○○、己○○、丁○○、丙○○、癸○○、戊○○、乙○○、甲○○均無罪。
    理  由
一、公訴意旨略以：被告子○○、辛○○、丑○○、庚○○、寅○○、壬○○、己○○、丁○○、丙○○、癸○○、戊○○、乙○○、甲○○等十三人，均為立法委
    員候選人呂學樟所營「聯立汽車股份有限公司」（下稱聯立汽車公司）之員工，
    竟共同意圖使呂學樟候選人當選、並使鄭勵堅候選人不當選，陸續自民國九十年
    十一月三十日十八時三十分起（投票選舉前一日之晚間），以立法委員候選人登
    記第八號呂學樟後援會名義，分三組人馬，搭乘自小客車，前往位於新竹市清華
    大學對面之埔頂路、建功二路附近眷村，沿街散發內容為呼籲選民「棄鄭保呂」
    之不實文宣，足生損害於新竹市市民公眾及他候選人鄭勵堅權益，嗣於當日二十
    一時四十分許，在新竹市○○里○○路二六四號前，為警當場查獲，並扣得「棄
    鄭保呂」宣傳單一百二十張，因認被告涉有公職人員選舉罷免法第九十二條之罪
    嫌等語。
二、按犯罪事實應依證據認定之，無證據不得推定其犯罪事實。且不能證明被告犯罪
    者，應諭知無罪之判決，刑事訴訟法第一百五十四條、第三百零一條第一項分別
    定有明文。又認定不利於被告之事實，須依積極證據，苟積極證據不足為不利於
    被告事實之認定時，即應為有利於被告之認定，更不必有何有利之證據（最高法
    院三十年度上字第八一六號判例參照），故犯罪事實之認定，應憑真實之證據，
    倘證據是否真實尚欠明顯，自難以擬制推測之方法，為其判斷之基礎（最高法院
五十三年台上字第六五六號判例參照）。次按犯罪之成立，其主觀上必須具備「
    有責性」之條件，客觀上必須符合犯罪構成要件之事實，且具有違法性者，始足
    當之。故公職人員選舉罷免法第九十二條之罪，須行為人主觀上具有使候選人當
    選或不當選之意圖，客觀上以文字、圖畫、錄音、演講或他法，散布謠言或傳播
    不實之事，而足以生損害於公眾或他人為要件，亦即以行為人散布虛構具體事實
    為構成要件。而所謂「意圖」為主觀違法要素，至行為人是否有此散布於眾之意
    圖，則須從其散布文字、圖畫之動機、方式、對象等一切情狀加以判斷，尚不得
    僅憑行為人將文字、圖畫散布予多數人之事實，即認其有將該文字、圖畫散布於
    眾之意圖，且若無此意圖，即不得以上開罪責相繩。
三、本件公訴人認被告子○○、辛○○、丑○○、庚○○、寅○○、壬○○、己○○
    、丁○○、丙○○、癸○○、戊○○、乙○○、甲○○等十三人涉犯公職人員選
    舉罷免法第九十二條之意圖使候選人不當選而散布謠言或傳播不實罪嫌，無非係
    以被告等於九十年十一月三十日晚上在新竹市○○里○○○○路附近，穿著呂學
    樟競選部服裝，沿街散發「棄鄭保呂」之文宣，及扣案之「棄鄭保呂」文宣一百
    二十張，為主要論據。訊據被告等十三人固不否認有於上揭時、地散發文宣，但
    均辯稱：因其等為聯立汽車公司之員工，呂學樟是老闆，其等純粹係利用下班後
    義務幫忙發文宣，根本不知道文宣之內容為何，且文宣內容均是取自當日各大報
    紙之登載內容等語。經查：
（一）本件被告散發上開文宣品之時間係在十一月三十日十八時三十分至當晚被查獲
      時即二十三時之間，而被告等又均為聯立汽車公司之員工，故被告辯稱係利用
      下班時間義務幫忙散發文宣等語，由上述散發文宣時間觀之，應為可採。再者
      ，被告既均利用下班義務幫忙散發傳單，則在短短數小時間，是否有可能瞭解
      文宣內容，且基於認識該文宣內容為不實之情形下，仍出於使候選人當選或不
      當選之意圖而散發文宣，實待商榷。
（二）次查，觀諸被告所散發之文宣內容，其標題為：「宋楚瑜說：親民黨在新竹市
      只有一席立委的空間，請支持者全力搶救當選邊緣的呂學樟順利當選」、「
      棄鄭保呂，宋楚瑜缺席不缺話『支持親民黨、票投呂學樟』」等語。查公職人
      員選舉罷免法第九十二條所謂「散布謠言或傳播不實之事」，應以散布虛構具
      體事實為構成要件，被告散發之文宣內容，雖有上開「棄鄭保呂」之文字出現
      ，然查九十年十一月三十日當日之中國時報第六版即刊載斗大標題為「風城掀
      波親民黨棄保牌府城緊繃」，內容提到「親民黨秘書長鍾榮吉昨天上午（九十
      年十一月二十九日）為呂學樟站台時，要選民務實，為親民黨在新竹市保住一
      席立委，支持呂學樟，：：：暗示棄保：：」等語，該版另一新聞特稿中更直
      接登有「棄鄭保呂」之字眼；另九十年十一月三十日自由時報第十三版亦刊載
      標題為「鍾榮吉：支持宋就投呂學樟引發棄保聯想」等語，此有卷附之新聞二
      則可按；又經本院當庭勘驗ＴＶＢＳ電視台於九十年十一月二十九日新聞畫面
      結果，當日該電視台亦於主播台下方螢幕上打有「棄保檯面化，親民黨竹市棄
      鄭保呂」之字眼（見本院九十一年三月十三日訊問筆錄）；再查，證人即新竹
      市武功里里長湯家啟於本院證稱：九十年十一月三十日，我有到公學新城活動
      中心，：：當時鍾榮吉公開講要大家支持呂學樟，在鍾榮吉還沒有公開講話前
      ，宋楚瑜打手機給鍾榮吉，當時我在旁邊，可能是宋楚瑜要找當地的里長講話
      ，：：叫我聽宋楚瑜的電話，宋楚瑜說親民黨在新竹市立委要保持一席的地位
      ，叫我支持呂學樟，我就把宋楚瑜這句話重複一遍講出去，當場有很多記者在
      場，：：鍾榮吉後來公開講，親民黨在新竹要保持一席立委席次，要支持呂學
      樟：：等語（見本院九十一年四月十日訊問筆錄）。綜上述媒體之報導及證人
      之證詞，對照被告所散發之文宣內容可知，該文宣內容應確是根據九十年十一
      月三十日當日之報紙報導而來，況且所謂「棄鄭保呂」，於九十年十一月二十
      九、三十日二日中，已經各大媒體大肆且相繼報導，並非於被告所散發之文宣
      中始初次提及，且據證人湯家啟之證詞，顯然該文宣內容亦並非純粹係虛構之
      事實，要難謂與公職人員選舉罷免法第九十二條之「散布虛構事實」相當。
四、綜上所述，被告所散發之文宣內容既非出自虛構，即難以公職人員選舉罷免法第
    九十二條之罪責相繩。此外，本院復查無其他積極證據足資證明被告有何欲使候
    選人當選或不當選而散布或傳播不實謠言之故意，既不能證明被告犯罪，依照上
    開說明，應為被告無罪之諭知，以示審慎。
據上論斷，應依刑事訴訟法第三百零一條第一項判決如主文。
本案經檢察官劉邦繡到庭執行職務
中      華      民      國      九十一    年  十      月      七    日
                                    台灣新竹地方法院刑事第二庭
                                        法  官   魏  瑞  紅
右正本證明與原本無異。
如不服本判決，應於判決送達後十日內向本院提出上訴狀( 應附繕本 )，上訴於
臺灣高等法院。
                                        書記官   陳  凰  榆
中      華      民      國      九十一    年      十      月      七    日
